【裁判字號】    96,上,816
【裁判日期】    970722
【裁判案由】    確認所有權存在等
【裁判全文】
臺灣高等法院民事判決                   96年度上字第816號
上  訴  人  財政部國有財產局
法定代理人  丙○○
訴訟代理人  甲○○
複代理人    吳嘉榮律師
上  訴  人  國立中壢高級中學
法定代理人  乙○○
訴訟代理人  吳嘉榮律師
被上訴人    辛○○
訴訟代理人  呂理胡律師
            唐永洪律師
            陳守東律師
被上訴人    戊○○
            己○○
            丁○○
共      同
訴訟代理人  陳守東律師
被上訴人    庚○○
上列當事人間請求確認所有權存在等事件，上訴人對於中華民國
96年7 月27日臺灣桃園地方法院95年度訴字第1176號第一審判決
提起上訴，本院於97年7 月8 日言詞辯論終結，判決如下：
    主    文
原判決廢棄。
被上訴人在第一審之訴駁回。
第一、二審訴訟費用由被上訴人連帶負擔。
    事實及理由
壹、程序方面：
一、本件被上訴人庚○○經合法通知，未於言詞辯論期日到場，
    核無民事訴訟法第386 條所列各款之情形，爰依上訴人聲請
    ，由其一造辯論而為判決。
二、被上訴人起訴聲明如下：
  (一)起訴時，聲明：「(一)請求確認坐落桃園縣中壢市○○○段舊
    社小段第123-339 地號土地、面積245 平方公尺，所有權全
    部（下稱123-339 地號土地）為被上訴人等5 人公同共有。
    (二)請求塗銷上項土地所有權人名義登記。」（見原審卷(一)第
    5 頁）。
  (二)95年8 月25日提出準備書狀，更正聲明：「財政部國有財產
    局（下稱國有財產局）應將123 -339地號土地移轉登記為被
    上訴人等5 人公同共有」（見原審卷(一)第128頁反面）。
  (三)95年11月6 日提出準備書狀，更正聲明：「(一)請求確認123-
    339 地號土地為被上訴人等5 人公同共有。(二)國有財產局應
    將123 -339地號土地移轉登記為被上訴人等5 人公同共有」
    （見原審卷(一)第189 、198 頁反面）。
  (四)96年5 月21日提出辯論意旨狀，聲明：「先位聲明：國有財
    產局應將123-339 地號土地移轉登記為被上訴人等5 人公同
    共有；備位聲明：(一)確認123-339 地號土地為被上訴人等5
    人公同共有。(二)國有財產局就系爭土地應協同被上訴人辦理
    移轉登記」（見原審卷(一)第248 頁）。
  (五)96年5 月31日提出準備書狀，聲明：「(一)確認123-339 地號
    土地為被上訴人等5 人公同共有。(二)國有財產局管理之系爭
    土地所有權人中華民國應予塗銷。(三)國立中壢高級中學（下
    稱中壢高中）管理之系爭土地所有權人臺灣省應予塗銷」（
    見原審卷(二)第2 頁反面）。
  (六)上訴人所為上開訴之聲明之變更，原審認其基礎事實同一，
    ，上訴人對此變無異議而為言詞辯論，依民事訴訟法第255
    條第1 項、第2 項規定，應予准許。
  (七)上訴人受敗訴判決後，提起上訴。本院訊問被上訴人有關訴
    之聲明第(二)(三)項，是否具體確定？被上訴人再度更正聲明：
    「…(二)國有產局應將於88年10月26日以接管為原因登記為中
    華民國所有之系爭土地所有權登記塗銷。(三)中壢高中應將於
    55年5 月21日以管理登記為臺灣省所有之系爭土地所有權登
    記塗銷」（見本院卷第143 頁反面），上訴人表示同意（見
    本院卷第147 頁），亦應准許，核先敘明。
三、本件塗銷訴訟之訴訟標的，被上訴人於原審泛稱，依據民法
    第767 條所有物被侵奪而請求回復所有物之規定，請求被上
    訴人塗銷登記（見原審卷(一)第129 頁反面、第199 頁反面、
    第249 頁）。本院審理時，被上訴人則明白確認本件係依據
    民法第767 條中段所有物妨害除去請求權之規定，請求上訴
    人塗銷123-339 地號土地國有及臺灣省所有之登記；被上訴
    人原主張「（系爭土地）原來土地登記謄本上是登記被上訴
    人之被繼承人所有。依買賣為原因所為所有權移轉登記是錯
    誤的，事實上根本沒有買賣。」，本院行使闡明權訊以：「
    被上訴人主張買賣無效、買賣不存在、買賣得撤銷或其他事
    由」？答稱：「主張買賣不存在」（見本院卷第133 反面）
    、「原來主張根本沒有買賣，原判決依職權認定有買賣，但
    買賣無效…要（主張買賣無效）」（見本院卷第147 頁反面
    ），核均屬不變更訴訟標的，補充或更正事實上或法律上之
    陳述，非為訴之變更或追加，併予敘明。
四、按國有財產之取得、使用、收益及處分，依本法之規定，本
    法未規定者，適用其他法律；國家依據法律規定或基於權利
    行使或由於預算支出或由於接受捐贈所取得之財產為國有財
    產；各學校使用之公務用財產稱為公用財產；財政部承行政
    院之命綜理國有產事務。財政部設國有財產局，承辦前項事
    務；公用財產以各直接使用機關為管理機關，直接管理之；
    主管機關或管理機關對於公用財產不得為任何處分或擅自收
    益，國有財產法第1 條、第2 條第1 項、第四條第1 項、第
    2 項第1 款、第9 條、第11條、第28條分別定有明文，故凡
    因有關國有財產之處分涉訟者，自應以國有財產局為被上訴
    人或上訴人其當事人之適格始無欠缺（最高法院95年度台上
    字第2859號判決參照）；次按台灣省有財產之主管機關為台
    灣省政府財政廳，而省有公用財產以編有單位預算之直接使
    用機關為管理機關，但對於公用財產不得為任何處分、設定
    負擔或擅為收益，台灣省省有財產管理規則第5 條、第6 條
    第1 項及第18條第1 項分別定有明文。準此，凡因有關台灣
    省有財產之處分涉訟者，僅台灣省政府或其所屬財政廳有處
    分之權能，自應以之為原告或被告，其當事人之適格始能謂
    無欠缺（最高法院79年度台上字第1615號判決參照）；再按
    民事訴訟法第247 條所謂即受確認判決之法律上利益，須因
    法律關係之存否不明確，致原告在私法上之地位有受侵害之
    危險，而此項危險得以對於被告之確認判決除去之者，始為
    存在。按「本件系爭土地登記為中華民國所有，被上訴人雖
    否認上訴人為所有權人，但被上訴人僅為管理機關，上訴人
    對被上訴人提起確認其所有權存在之訴，其判決之效力無從
    及於所有權人，此項危險非以對於被上訴人之確認判決所得
    除去，仍不能認其有即受確認判決之法律上利益」（最高法
    院93年度台上字第34號判決參照）。系爭123-339 地號土地
    現登記為中華民國所有，前順位之所有權人則登記為臺灣省
    ，有土地登記簿謄本可證，中壢高中否認上訴人等為所有權
    人，但中壢高中僅為管理機關，被上訴人等對中壢高中提起
    確認其所有權存在之訴，其判決效力無從及於所有權人，此
    項危險非以對於被上訴人之確認判決所得除去，不能認被上
    訴人有即受確認判決之法律上利益。國有財產局亦否認上訴
    人等為所有權人，被上訴人等對國有財產局提起確認其所有
    權存在之訴，其判決效力及於所有權人，被上訴人對系爭12
    3-339 地號土地所有權人之危險得以對於國有財產局之確認
    判決所得除去，應認其有即受確認判決之法律上利益。
貳、實體方面：
一、被上訴人起訴主張：現登記中華民國所有之123-339 地號土
    地，係由同小段123-85地號土地（下稱123-85地號土地）分
    割而來，而123-85地號土地則係分割自同小段123-5 地號土
    地（下稱123-5 地號土地）。伊等之被繼承人彭魁根於42年
    9 月26日登記為123-5 地號土地之所有權人後，無買賣或任
    何法律關係，即使有買賣關係亦屬無效，竟無端於55年5 月
    21日移轉123-85地號土地登記為臺灣省政府所有，中壢高中
    之前身即臺灣省立中壢中學（下稱中壢中學）任管理機關。
    嗣於56年11月24日再變更登記為中壢中學所有；於88年10月
    26日再以「接管」為原因，移轉登記為中華民國所有，管理
    人為國有財產局，該登記顯已妨害被上訴人公同共有123-33
    9地號土地之所有權，上訴人等又否認伊等之所有權，爰確
    認12 3-339地號土地係伊等公同共有，並依民法第767條中
    段所有物妨害除去請求之法律關係，請求國有財產局塗銷88
    年10月26日以接管為原因登記為中華民國所有；請求中壢高
    中應將於55年5月21日登記為臺灣省所有之所有權登記予以
    塗銷。
二、上訴人則以：縱使被上訴人得請求塗銷123-339 地號土地為
    中華民國所有之登記，回復為台灣省所有，惟中壢中學已更
    名為中壢高中，對系爭登記為台灣省所有之123-339 地號土
    地無處分權限，無從回復登記為被上訴人所有，被上訴人提
    起本件確認之訴，欠缺權利保護要件；況，系爭123-85地號
    土地確係以買賣為原因移轉登記為臺灣省所有，被上訴人非
    123-339 地號土地之所有權人等語，資為抗辯。
三、原審對於被上訴人之請求，判決：(一)確認被上訴人就123-33
    9 地號土地之所有權存在。(二)國有財產局應將第(一)項所示土
    地，關於登記為中華民國所有之所有權登記部分塗銷。(二)中
    壢中學應將第(一)項所示土地，關於登記為臺灣省所有之所有
    權登記部分塗銷。上訴人不服，提起上訴，聲明：(一)原判決
    廢棄。(二)被上訴人在第一審之訴駁回。被上訴人則聲明：駁
    回上訴。
四、被上訴人主張：現登記中華民國所有之123-339 地號土地，
    係由123-85地號土地分割而來，123-85地號土地則係分割自
    123-5 地號土地；伊等被繼承人彭魁根於42年9 月26日登記
    為123-5 地號土地之所有權人，123-5 地號土地分割增加12
    3-85地號後，移轉登記為臺灣省政府所有，中壢高中之前身
    中壢中學任管理機關；於88年10月26日再以「接管」為原因
    ，移轉登記為中華民國所有，管理人為國有財產局；彭魁根
    於83年11月3 日死亡，繼承人為辛○○、戊○○、己○○、
    丁○○、庚○○及訴外人彭陳六妹，訴外人彭陳六妹又已於
    86 年12 月22日死亡，繼承人為辛○○、戊○○、己○○、
    丁○○、庚○○等情，業據提出土地登記簿謄本、戶籍謄本
    、繼承系統表為證，被上訴人對此亦不爭執，自堪信為真實
    。惟，被上訴人主張123-85地號無買賣或任何法律關係，即
    使有買賣關係亦屬無效，竟無端於55年5 月21日移轉登記為
    臺灣省政府所有，上訴人予以否認，並以前詞置辯，兩造爰
    同意依民事訴訟法第270 條之1 第1 項第3 款規定，整理並
    協議簡化爭點如下（見本院卷第198 頁）。上訴人於原審爭
    執本件有土地法第43條規定之適用、被上訴人等之所有物妨
    害除去請求權已罹於時效部分，上訴人均不再爭執，附此敘
    明。茲分述如下：
  (一)系爭土地於55年5 月21日以買賣為原因，移轉為台灣省政府
    所有之登記，被上訴人可否依民法第767 條規定，請求上訴
    人國立中壢高級中學予以塗銷？
    (1)查，中壢中學原隸屬於台灣省政府教育廳，因台灣省政府
      功能業務與組織調整，經編隸教育部所屬，並將原名稱「
      台灣省立中壢中學」更改為國立中壢高級中學。
    (2)被上訴人訴請中壢高中將於55年5 月21日登記為臺灣省所
      有之所有權登記予以塗銷，因塗銷所有權登記牽涉處分權
      之有無，應對該項登記有權處分之人為之，中壢高中之前
      身中壢中學僅係登記臺灣省所有123-339 地號土地之管理
      機關，有土地登記簿可憑（見原審卷(一)第5 頁），依前揭
      最高法院79年度台上字第1615號判決意旨，該登記僅臺灣
      省政府或其所屬財政廳有處分權能，中壢高中非屬有權塗
      銷該登記之人，經本院行使闡明權，訊以「為何管理單位
      中壢高中可以塗銷所有權人之登記」？被上訴人請求另行
      具狀陳報（見本院卷第82頁）；本院再行使闡明權，訊以
      「訴請塗銷不動產權利登記，因牽涉處分權之有無，應對
      該項登記有權處分之人為之，被上訴人是否仍主張對上訴
      人中壢高級中學請求塗銷」？被上訴人仍堅持請求中壢高
      中塗銷原臺灣省所有之登記（見本院卷第133 頁反面）。
      徵諸前說明，被上訴人訴請無處分權之中壢高中將123-33
      9 地號土地於55年5 月21日登記為臺灣省所有之所有權登
      記予以塗銷，於法自屬無據
    (3)被上訴人雖主張：中壢高中依調整暫行條例第8 條第1 項
      至第3 項規定，概括承受中壢中學為管理機關之財產，自
      屬有權塗銷之機關云云。惟，按臺灣省省有資產及負債，
      由國家概括承受；臺灣省省有財產移轉為國有，依國有財
      產法保管、使用、收益及處分；前項移轉為國有之財產，
      原為省政府與其所屬機關（構）及學校經管之公用財產，
      隨同業務移交接管機關管理；原為中央或地方機關經管之
      公用財產，仍由原管理機關管理，87年12月21日施行之調
      整暫行條例第8 條第1 項至第3 項亦定有明文。是原屬於
      台灣省之財產或資產，不論為債權或物權，因調整暫行條
      例之施行，而法定移轉為中華民國所有（最高法院91年度
      台上字第2117號判決參照）。本件原屬於台灣省之123-33
      9 地號土地所有權，因調整暫行條例之施行，均法定移轉
      為中華民國所有，僅國有財產局有處分塗銷權限，詳如前
      述，被上訴人主張中壢高中概括承受中壢中學為管理機關
      之財產自屬有權塗銷之機關，亦屬無據。
  (二)系爭123-85地號土地於55年5 月21日移轉為台灣省政府所有
    ，是否有54年6 月29日買賣之原因存在？如屬存在，是否無
    效？
    上訴人抗辯：123-85地號土地登記為臺灣省政府所有之原因
    係買賣；被上訴人則予否認，主張123-58地號土地登記為台
    灣省政府所有時，其原因欄未註明「買賣」二字，「買賣」
    二字係於78年3 月13日補登；桃園縣中壢地政事務所提出土
    地登記申請書銷燬清冊記載本件收件日期係15年5 月與上訴
    人主張買賣發生之時間不符；況，123-85地號土地係於54年
    6 月30日自123-5 地號分割而來，同年10月29日始經登記在
    案，上訴人指稱「54年6 月28日」買賣時，並無123-85地號
    土地存在，不可能成立買賣契約；縱屬有買賣契約存在，亦
    因買賣標物不存在，給付不能，依民法第46條第1 項規定無
    效云云。查，上訴人抗辯123-85地號土地於55年5 月21日移
    轉登記為臺灣省政所有之原因，係臺灣省政府與彭魁根間，
    於54年6月28日訂立買賣契約之積極事實，原負擔舉證責任
    。惟：
    (1)按聲請登記，應提出聲請書、證明登記原因文件、土地所
      有權狀或土地他項權利證明書，且聲請書應由聲請人或其
      代理人及證明人簽名蓋章，觀之修正前土地登記規則第26
      條及第28條規定至明。機關或公務員，按其職務，依照法
      定方式所製作之文書，謂之公文書，依民事訴訟法第355
      條第1 項規定，推定為真正，推定其有形式之證據力，至
      其實質上證據力之有無，事實審法院得依自由心證判斷之
      （最高法院95 年 度台上字第2103號判決參照）；當事人
      如主張地政事務所職務上製作之土地登記簿謄本，其記載
      之所有權移轉登記與當時施行之土地登記規則所規定之要
      件不合，應予塗銷，則應就該登記不符合規定之事實負舉
      證責任（最高法院90年度台上字第1031號判決、同院96年
      度台上字第2471號判決意旨參照）。
    (2)國有財產局雖未能提出當時合意買賣及移轉系爭不動產之
      原始文件；經向桃園縣中壢地政事務所調取123-85地號土
      地歷次所有權變動之申請登記資料，亦因原登記聲請書及
      其他相關資料已逾保管年限，均已依法銷燬，有桃園縣中
      壢地政事務所95年8 月7 日中地登第0950008039號函足憑
      （見原審卷(一)第56頁）。
    (3)然，國有財產局提出土地登記簿謄證明123-5、123-85 、
      123-339 地號土地分割並以買賣為原因完成所有權移轉登
      記予臺灣省政府，再登記為中華民國所有之情形如下：
      123-5 地號土地係於42年9 月26日以「放領移轉」為原
        因，登記為被上訴人等之被繼承人彭魁根所有（見原審
        卷(一)第69頁）。
      123-5 地號土地於54年10月23日收件，以54年6 月30日
        分割為原因，增加分割出123-85地號土地（見原審卷(一)
        第69 頁 、第78-82 頁）。
      123-85地號土地於55年5 月11日收件，以「54年6 月28
        日、買賣」為原因，於55年5 月21日登記為「台灣省政
        府」所有，管理機關為中壢中學（見原審卷(一)第78頁、
        第15頁）。
      123-85地號土地於56年11月24日收件，以「55年5 月13
        日、名義變更」為原因，於56年12月11日登記為「台灣
        省」所有，管理機關為中壢中學（見原審卷(一)第78頁、
        第15頁）。
      123-85地號土地登記為台灣省所有後，於67年6 月19日
        分割增加系爭123-339 地號土地（見原審卷(一)第84頁）
        。
      123-339 地號土地於88年10月26日以「接管」為原因，
        登記為中華民國所有，管理機關為台灣省政府時國有財
        產局（見原審卷(一)第87頁）。
    (3)上開土地登記簿謄本明白記載123-85地號土地於55年5 月
      11日收件，以「54年6 月28日、買賣」為原因，於55年5
      月21日登記為「台灣省政府」所有，管理機關為中壢中學
      ，此係桃園縣中壢地政事務人員依當時施行之土地登記規
      則等相關法令規定，審酌買賣雙方當事人依法應檢附證明
      登記原因文件之買賣契約書、土地所有權狀，並於聲請書
      上簽名蓋章後，登記於其職掌土地登記簿謄本之公文書，
      依民事訴訟法第355 條第1 項規定，推定其為真正。本院
      再參酌：
      被上訴人提出臺灣省議會函稿檢附之彭魁根先生請願案
        請願調處小組報告書記載「請願人彭魁根報告：『民國
        54年元月22日，因省立中壢中學興建校舍需要而‘徵購
        ’民等所有坐落桃園縣中壢市○○○段舊社小段123-85
        、123-84、123-94地號等數筆土地…迄今該地只在123-
        85地號興建校長宿舍乙棟外（目前未使用）餘皆未按原
        計畫使用荒置已久，為使地盡其用，請依土地法第219
        條第行政院54年8 月5 日台54內5554號令之規定發還土
        地，至於價金民等願依本期之公告現值收回…」（見原
        審卷第30頁），足證被上訴人亦不否認123-85地號土地
        於54年間確有「徵購」一事。
      按政府機關遇有因土地徵收或撥用之登記時，得請囑託
        登記機關登記，土登記規則第29條訂有明文。查，證人
        即中壢地政事務所登記課課長陳玲瑛提出中壢地政事務
        所55年登記申請書清冊亦記載「桃園縣中壢地政事務所
        逾法定保管年限土地建物登記申請書銷燬清冊、收件日
        期55年5 月11日、收件字號3594、登記事由買賣、土地
        標示中壢市○○○段舊社小段123-85地號等3 筆、申請
        書及證件之張數21」，有該銷燬清冊可憑（見本院卷第
        151 頁），足認123-85地號移轉所有權登記為臺灣省政
        府所有時，係以申請書申請移轉之方式為之，並非因徵
        收123-85土地，而由臺灣省以囑託登記機關登記之方式
        移轉登記。
      證人陳玲瑛到院證稱：「123-85地號土地係在55年5 月
        11日收件以54年6 月28日買賣為（原因）登記給臺灣省
        政府（如原審卷第78頁）…（問：原件（123-85地號土
        地買賣原件）是否還在？）已經銷毀，銷毀清冊也是登
        載為買賣，參考第123-84地號移轉登記原因、收件號碼
        與第123-85地號相同」（見本院卷第148 頁反面），證
        人上開證詞核與彭魁根所稱當時「省立中壢中學興建校
        舍需要而『徵購』其所有123-58、123-84等數筆土地」
        之內容相符。
      況，被上訴人提出之中壢中學57年度各項費用明細表記
        載「建築用土地預算數104,000 元、說明該項土地已於
        54年向彭姓業主購入，並已辦妥土地登記手續」（見原
        審卷(一)第34頁），益徵上訴人所稱買賣123-58地號土地
        ，尚屬非虛。
      綜上，本件形式上推定真正記載123-85地號土地於55年
        5 月11日收件，以「54年6 月28日、買賣」為原因，於
        55年5 月21日完成「台灣省政府」所有之土地登記簿謄
        本，其相關資料因年代久遠而散失，本院綜合全辯論意
        旨，依經驗法則，事實上亦應認該登記為真實（最高法
        院97年度台上字第313 號判決，同院83年度台上字第22
        47號判決意旨參照）。
    (4)況，被上訴人對上開登記有何不符合當時施行之土地登記
      規則所規定之事實，未提出任何證據以實其說。且查：
      被上訴人主張：123-58地號土地登記為台灣省政府所有
        時，其原因欄未註明「買賣」二字，「買賣」二字係於
        78年3 月13日補登云云。惟，證人陳玲瑛證稱「…登記
        簿上有記載78年3 月13日補登記移轉原因為買賣，補登
        記在人工橫式登記簿上，依我查閱相關資料的認識，總
        登記簿謄本上本來就有記載移轉的原因為買賣。…（問
        ：第123-85地號土地何時？何原因？登記為臺灣省政府
        所有？）第123-85地號是在55年5 月11日收件以54年6
        月28日買賣為登記給臺灣省政府（如原審卷第78頁）」
        ，核諸桃園縣中壢地政事務所95年8 月17日中地登字第
        0950008039號函附之直式登記簿謄本，其上確實記載「
        買賣」二字（見原審卷第78頁），78年3 月13日補登「
        買賣」二字於橫式登記簿謄本，亦有該登記簿謄本可證
        （見本院卷第82頁），足認78年3 月13日補登「買賣」
        二字於橫式登記簿謄本之行為，並不影響123-85地號土
        地早於「55年5 月11日收件以54年6 月28日買賣為原因
        ，55年5 月21日完成臺灣省政府所有登記」之效力，被
        上訴人此部分之主張，不足採信。
      被上訴人又主張：依中壢中學57年度各項費用明細表之
        記載，係以課業費支付本件買賣價金，違反課業費專款
        專用之規定，且遲至57年始為給付，又提不出彭魁根已
        為簽收或曾簽報臺灣省政府教育廳核准之相關資料，自
        不足以證明本件買賣關係存在云云。惟，稱買賣者，謂
        當事人約定一方移轉財產權於他方，他方支付價金之契
        約。當事人就標的物及其價金互相同意時，買賣契約即
        為成立，民法第348 條訂有明文，本件買賣在中壢中學
        與彭魁根就買賣之123-85地號及價金互相同意時，買賣
        契約即為成立，至於中壢中學是違反否課業費專款專用
        之規定、是否已支付價金、臺灣省政府教育廳是否核准
        等均係另一問題，不影響已成立之系爭買賣契約，被上
        訴人此部分之主張亦不足採信。
      被上訴人又主張：桃園縣中壢地政事務所提出土地登記
        申請書銷燬清冊記載本件收件日期係15年5 月與上訴人
        主張之買賣事實之發生時間不符。查，桃園縣中壢地政
        事務所逾法定保管年限土地建物登記申請書銷燬清冊，
        本件買賣收件之日期係「55年5 月11日」，有該清冊可
        按，詳如前述，被上訴人認係「15年5 月」，尚屬誤會
        。
    (4)被上訴人再主張：123-85地號土地係於54年6 月30日自12
      3-5 地號分割而來，同年10月29日始經登記在案，上訴人
      指稱「54年6 月28日」買賣時，並無123-85地號土地存在
      ，固有登記簿本可證，上訴人對此亦不爭執，固堪信為真
      實。然，按以不能之給付為契約標的者，其契約為無效。
      但其不能情形可以除去，而當事人訂約時並預期於不能之
      情形除去後為給付者，其契約仍為有效，民法第246 條定
      有明。所謂「不能」係指自始、客觀不能。本件移轉登記
      雖係以54年6 月28日買賣為原因，但係於「55年5 月11日
      」收件，同年月21日完成登記，斯時123-85地號土地已於
      54年10月29日完成分割登記，有登記簿謄本可憑，地號之
      分割，並不影響土地之同一性，依前揭法條規定，其契約
      仍為有效，被上訴人主張縱使有買賣契約存在亦因買賣時
      買賣標的不存在而無效，亦難採信。
  (三)系爭土地於88年10月26日以接管為原因，移轉為中華民國所
    有之登記，被上訴人可否依民法第767 條規定，請求上訴人
    財政部國有財產局予以塗銷？
    上訴人抗辯本件係以買賣為原因移轉所有權登記為可採，被
    上訴人未能舉證證明該登記有何違反規定之情形，被上訴人
    自非123-85地號土地之所有權人，堪可認定，其依據767 條
    所有物妨害除去請求權之規定，請求財政部國有財產局塗銷
    登記，自難謂為有據。
五、綜上所述，國有財產局抗辯臺灣省係以買賣為原因取得123-
    85地號土地，可信為真實，被上訴人非123-85地號土地之所
    有權人，自非自123-85地號土地分割123-339 地號土地之所
    有權人，其請求確認係123-339 地號土地之所有權人，難謂
    有據；其對無處分權之中壢高中，請求塗銷123-339 地號土
    地之所有權登記，不能准許；被上訴人既非所有權人，自亦
    不得依據民法767 條所有物妨害除去請求權之規定，請求國
    有財產局塗銷123-339 地號土地國有之登記。原審認定被上
    訴人係123-339 地號土地之所有權人，判命上訴人塗銷123-
    339 地號土地關於臺灣省及中華民國所有之登記，自有未洽
    。上訴意旨指摘原判決不當，求予廢棄改判，為有理由。自
    應由本院予以廢棄改判，如主文第二項所示。
六、本件事證已臻明確，兩造其餘主張、陳述及所提證據，經審
    酌與本院前揭判斷不生影響，爰不逐一論列，併此敘明。
七、據上論結，本件上訴為有理由，依民事訴訟法第450 條、第
    78條、第85條第2 項、第463 條、第385 條第1 項前段，判
    決如主文。
中    華    民    國    97    年    7     月    22    日
                    民事第十五庭
                        審判長法  官  林恩山
                              法  官  郭松濤
                              法  官  陳雅玲
正本係照原本作成。
如不服本判決，應於收受送達後20日內向本院提出上訴書狀，其
未表明上訴理由者，應於提出上訴後20日內向本院補提理由書狀
（均須按他造當事人之人數附繕本）上訴時應提出委任律師或具
有律師資格之人之委任狀；委任有律師資格者，另應附具律師資
格證書及釋明委任人與受任人有民事訴訟法第466 條之1 第1 項
但書或第2 項（詳附註）所定關係之釋明文書影本。
中    華    民    國    97    年    7     月    23    日
                              書記官  葉國乾
附註：
民事訴訟法第466條之1（第1項、第2項）：
對於第二審判決上訴，上訴人應委任律師為訴訟代理人。但上訴
人或其他法定代理人具有律師資格者，不在此限。
上訴人之配偶、三親等內之血親、二親等內之姻親，或上訴人為
法人、中央或地方機關時，其所屬專任人員具有律師資格並經法
院認為適當者，亦得為第三審訴訟代理人。


司法院資訊處製作；財團法人民間司法改革基金會備份。
